---
title: "Proyecto carpetas investigacion FGJ"
author: "Pablo Nopala Abrin"
date: "2026-09-09"
output: html_document
---

```{r setup, include=FALSE}
knitr::opts_chunk$set(echo = TRUE)
```
# CARPETAS DE INVESTIGACI脫N - FGJ CDMX
# Acumulado 2016-2024

# Instalar paquetes
```{r setup, include=FALSE, eval=FALSE}
install.packages("httr")
install.packages("jsonlite")
install.packages("tidyverse")
```

# Cargar paquetes
```{r}
library(httr)
library(jsonlite)
library(tidyverse)
library(hms)
library(scales)
library(ggrepel)
```


#  Conectar con la API de Datos Abiertos de CDMX
```{r}
url_conjunto <- paste0(
  "https://datos.cdmx.gob.mx/api/3/action/package_show?id=",
  "carpetas-de-investigacion-fgj-de-la-ciudad-de-mexico"
)

respuesta <- httr::GET(url_conjunto)

```


# Verificar que la conexi贸n haya sido exitosa

```{r}
httr::stop_for_status(respuesta)
```

# Convertir la respuesta de la API a R
```{r}
informacion <- jsonlite::fromJSON(
  httr::content(
    respuesta,
    "text",
    encoding = "UTF-8"
  )
)
```


# Obtener la informaci贸n de los recursos
```{r}
recursos <- informacion$result$resources
```


# Mostrar los recursos disponibles
```{r}
recursos[, c("name", "format", "id", "url")]
```
# Buscar el recurso Carpetas de Investigacion acumulado 2016-2024

```{r}
recurso_2016_2024 <- recursos[
  grepl(
    "acumulado 2016-2024",
    recursos$name,
    ignore.case = TRUE
  ),
]

# Mostrar el resultado
recurso_2016_2024[, c("name", "format", "id", "url")]
```
# Obtener la URL del CSV
```{r}
url_csv <- recurso_2016_2024$url[1]
```

# Leer datos
```{r}
datos <- readr::read_csv(
  url_csv,
  show_col_types = FALSE
)
```

# Analisis exploratorio
```{r}
glimpse(datos)
summary(datos)
```
#Vemos que existen columnas que necesitan tratamiento
```{r}
names(datos)
str(datos)
```
#Primero nos centraremos en homogeneizar hora_inicio y hora_hecho usando regex, dado que existen valores que no cumplen con el formato HH:MM:SS
```{r}
datos <- datos %>%
  mutate(
    hora_inicio = if_else(
      grepl(
        "^([01][0-9]|2[0-3]):[0-5][0-9]:[0-5][0-9]$",
        hora_inicio
      ),
      hora_inicio,
      NA_character_
    ),
    hora_hecho = if_else(
      grepl(
        "^([01][0-9]|2[0-3]):[0-5][0-9]:[0-5][0-9]$",
        hora_hecho
      ),
      hora_hecho,
      NA_character_
    )
  )

datos <- datos %>%
  mutate(
    hora_inicio = hms::as_hms(hora_inicio),
    hora_hecho = hms::as_hms(hora_hecho)
  )
```

#Ahora homogeneizamos las fechas
```{r}
summary(datos[, c(
  "fecha_inicio",
  "fecha_hecho",
  "anio_inicio",
  "mes_inicio",
  "anio_hecho",
  "mes_hecho"
)])
```
# Se identific贸 un registro con anio_hecho = 222 y fecha_hecho = NA. Debido a que no existe informaci贸n suficiente para determinar el a帽o real del hecho, el valor se consider贸 inv谩lido y se reemplaz贸 por NA.

```{r}
datos %>%
  filter(anio_hecho == 222) %>%
  select(
    fecha_hecho,
    anio_hecho,
    mes_hecho,
    fecha_inicio,
    anio_inicio,
    delito
  ) %>%
  head(30)
```

```{r}
datos <- datos %>%
  mutate(
    anio_hecho = if_else(
      anio_hecho == 222,
      NA,
      anio_hecho
    )
  )
```


#Vamos a inspeccionar los NAs en fecha_inicio
```{r}
datos %>%
  filter(is.na(fecha_inicio)) %>%
  select(
    fecha_inicio,
    anio_inicio,
    mes_inicio,
    fecha_hecho,
    anio_hecho,
    delito,
    categoria_delito
  )
```
#Veamos que a pesar de tener informacion, no se conoce la fecha exacta en la que se abrieron las carpetas respectivas a estos delitos, sin embargo, conocemos el a帽o de inicio, por lo que no eliminaremos estos registros. 

#Ahora analizaremos los NAs en fecha_hecho
```{r}
datos %>%
  filter(is.na(fecha_hecho)) %>%
  select(
    fecha_inicio,
    anio_inicio,
    mes_inicio,
    fecha_hecho,
    anio_hecho,
    delito,
    categoria_delito
  )
```
# Vamos a analizar las columnas restantes
```{r}
datos %>%
  summarise(
    categorias = n_distinct(categoria_delito),
    delitos = n_distinct(delito),
    alcaldias = n_distinct(alcaldia_hecho),
    alcaldias_catalogo = n_distinct(alcaldia_catalogo),
    colonias = n_distinct(colonia_hecho),
    colonias_catalogo = n_distinct(colonia_catalogo),
    fiscalias = n_distinct(fiscalia),
    competencias = n_distinct(competencia)
  )
```
# Para temas del an谩lisis, utulizaremos alcaldia_hecho y colonia_hecho como variables territoriales principales debido a una discrepancia alta en el numero de registros poblados, alcaldia_catalogo y colonia_catalogo no cuentan con informacion correcta acerca de los delitos 
```{r}
datos_filtrados <- datos %>%
  select(-colonia_catalogo, -alcaldia_catalogo) %>%
  mutate(
    across(
      c(delito, categoria_delito, competencia, fiscalia, colonia_hecho, alcaldia_hecho),
      ~ str_to_sentence(str_to_lower(str_squish(.x)))
    )
  )
```

# An谩lisis principal, categoria_delito
```{r}


tabla_categorias <- datos_filtrados %>%
  filter(!is.na(categoria_delito)) %>%
  count(categoria_delito, sort = TRUE) %>%
  mutate(
    porcentaje = n / sum(n) * 100
  )

windows(width = 14, height = 9)

grafico_categorias <- ggplot(
  tabla_categorias,
  aes(
    x = reorder(categoria_delito, n),
    y = n
  )
) +
  geom_col(
    width = 0.7,
    fill = "#2C5F7C"
  ) +
  geom_text(
    aes(
      label = paste0(
        scales::comma(n),
        " (",
        round(porcentaje, 1),
        "%)"
      )
    ),
    hjust = -0.08,
    size = 4
  ) +
  coord_flip() +
  scale_y_continuous(
    labels = scales::label_comma(),
    expand = expansion(mult = c(0, 0.22))
  ) +
  labs(
    title = "Distribuci髇 de carpetas de investigaci髇 por categor韆 delictiva",
    subtitle = "Ciudad de M閤ico | Registros de la Fiscal韆 General de Justicia",
    x = NULL,
    y = "N鷐ero de carpetas de investigaci髇",
    caption = "Fuente: Datos Abiertos de la Ciudad de M閤ico - FGJ"
  ) +
  theme_minimal(base_size = 14) +
  theme(
    plot.title = element_text(
      size = 18,
      face = "bold"
    ),
    plot.subtitle = element_text(
      size = 12,
      color = "#666666"
    ),
    axis.text.y = element_text(
      size = 11
    ),
    axis.text.x = element_text(
      size = 10
    ),
    panel.grid.major.y = element_blank(),
    panel.grid.minor = element_blank(),
    plot.caption = element_text(
      size = 9,
      color = "#777777",
      hjust = 0
    ),
    plot.margin = margin(20, 50, 20, 20)
  )

print(grafico_categorias)
```

#Ya que vimos que la mayor parte de los delitos corresponden a delitos de bajo impacto, ahora enfatizaremos en los delitos pertenecientes a esta categoria

```{r}
bajo_impacto <- datos_filtrados %>%
  filter(categoria_delito == "Delito de bajo impacto") %>%
  count(delito, sort = TRUE) %>%
  mutate(
    porcentaje = n / sum(n) * 100
  )


bajo_impacto_top20 <- bajo_impacto %>%
  slice_max(order_by = n, n = 20)

grafico_bajo_impacto <- ggplot(
  bajo_impacto_top20,
  aes(
    x = reorder(delito, n),
    y = n
  )
) +
  geom_col(
    width = 0.7,
    fill = "#2C5F7C"
  ) +
  geom_text(
    aes(
      label = paste0(
        scales::comma(n),
        " (",
        round(porcentaje, 1),
        "%)"
      )
    ),
    hjust = -0.08,
    size = 4
  ) +
  coord_flip() +
  scale_y_continuous(
    labels = scales::label_comma(),
    expand = expansion(mult = c(0, 0.22))
  ) +
  labs(
    title = "Distribuci髇 de delitos clasificados como de bajo impacto",
    subtitle = "Ciudad de M閤ico | 20 delitos con mayor n鷐ero de carpetas de investigaci髇",
    x = NULL,
    y = "N鷐ero de carpetas de investigaci髇",
    caption = "Fuente: Datos Abiertos de la Ciudad de M閤ico - FGJ"
  ) +
  theme_minimal(base_size = 14) +
  theme(
    plot.title = element_text(
      size = 18,
      face = "bold"
    ),
    plot.subtitle = element_text(
      size = 12,
      color = "#666666"
    ),
    axis.text.y = element_text(
      size = 11
    ),
    axis.text.x = element_text(
      size = 10
    ),
    panel.grid.major.y = element_blank(),
    panel.grid.minor = element_blank(),
    plot.caption = element_text(
      size = 9,
      color = "#777777",
      hjust = 0
    ),
    plot.margin = margin(20, 50, 20, 20)
  )

print(grafico_bajo_impacto)
```
#Veamos la evoluci髇 de los diferentes delitos a lo largo del tiempo
```{r}
#Todos los delitos
temporal_categoria <- datos_filtrados %>%
  filter(
    anio_inicio >= 2016,
    anio_inicio <= 2024,
    !is.na(categoria_delito)
  ) %>%
  count(anio_inicio, categoria_delito)

#Delito con mayor n鷐ero de carpetas
categoria_principal <- temporal_categoria %>%
  group_by(categoria_delito) %>%
  summarise(
    total = sum(n),
    .groups = "drop"
  ) %>%
  slice_max(total, n = 1) %>%
  pull(categoria_delito)
# Obtener valores de 2024
etiquetas_2024 <- temporal_categoria %>%
  filter(anio_inicio == 2024) %>%
  arrange(desc(n))

# Crear posiciones ordenadas para las etiquetas
# Se distribuyen verticalmente en el lado derecho
etiquetas_2024 <- etiquetas_2024 %>%
  mutate(
    posicion_etiqueta = seq(
      from = max(temporal_categoria$n) * 0.95,
      to   = max(temporal_categoria$n) * 0.05,
      length.out = n()
    )
  )

grafico_temporal_categorias <- ggplot() +

  # L韓eas de todas las categor韆s
  geom_line(
    data = temporal_categoria,
    aes(
      x = anio_inicio,
      y = n,
      group = categoria_delito
    ),
    color = "#A8B8C2",
    linewidth = 0.8,
    alpha = 0.7
  ) +

  # Puntos de todas las categor韆s
  geom_point(
    data = temporal_categoria,
    aes(
      x = anio_inicio,
      y = n,
      group = categoria_delito
    ),
    color = "#A8B8C2",
    size = 2,
    alpha = 0.7
  ) +

  # L韓ea de la categor韆 principal
  geom_line(
    data = temporal_categoria %>%
      filter(categoria_delito == categoria_principal),
    aes(
      x = anio_inicio,
      y = n
    ),
    color = "#2C5F7C",
    linewidth = 1.5
  ) +

  # Puntos de la categor韆 principal
  geom_point(
    data = temporal_categoria %>%
      filter(categoria_delito == categoria_principal),
    aes(
      x = anio_inicio,
      y = n
    ),
    color = "#2C5F7C",
    size = 3
  ) +

  # L韓eas que conectan 2024 con las etiquetas
  geom_segment(
    data = etiquetas_2024,
    aes(
      x = 2024,
      xend = 2024.7,
      y = n,
      yend = posicion_etiqueta
    ),
    color = "#B8C3C9",
    linewidth = 0.4
  ) +

  # Etiquetas a la derecha
  geom_text(
    data = etiquetas_2024,
    aes(
      x = 2024.75,
      y = posicion_etiqueta,
      label = categoria_delito
    ),
    hjust = 0,
    size = 3.2,
    color = "#555555"
  ) +

  scale_x_continuous(
    breaks = 2016:2024,
    limits = c(2016, 2028)
  ) +

  scale_y_continuous(
    labels = scales::label_comma(),
    expand = expansion(mult = c(0.02, 0.08))
  ) +

  labs(
    title = "Evoluci髇 de las carpetas de investigaci髇 por categor韆 delictiva",
    subtitle = paste0(
      "Ciudad de M閤ico | 2016-2024"
    ),
    x = "A駉 de inicio",
    y = "N鷐ero de carpetas de investigaci髇",
    caption = "Fuente: Datos Abiertos de la Ciudad de M閤ico - FGJ"
  ) +

  theme_minimal(base_size = 14) +

  theme(
    plot.title = element_text(
      size = 18,
      face = "bold"
    ),

    plot.subtitle = element_text(
      size = 12,
      color = "#666666",
      margin = margin(b = 15)
    ),

    axis.text.x = element_text(
      size = 11
    ),

    axis.text.y = element_text(
      size = 10,
      color = "#555555"
    ),

    axis.title = element_text(
      size = 11
    ),

    panel.grid.major.y = element_line(
      color = "#E5E5E5",
      linewidth = 0.4
    ),

    panel.grid.major.x = element_blank(),

    panel.grid.minor = element_blank(),

    plot.caption = element_text(
      size = 9,
      color = "#777777",
      hjust = 0,
      margin = margin(t = 15)
    ),

    plot.margin = margin(
      20, 40, 20, 20
    )
  )

windows(width = 18, height = 10)

print(grafico_temporal_categorias)
```

# Ahora analizaremos los delitos pertenecientes a delitos de bajo impacto y su evoluci髇 a lo largo del tiempo
```{r}
# top 10

top10_delitos <- datos_filtrados %>%
  filter(
    anio_inicio >= 2016,
    anio_inicio <= 2024,
    categoria_delito == "Delito de bajo impacto",
    !is.na(delito)
  ) %>%
  count(delito, sort = TRUE) %>%
  slice_head(n = 10) %>%
  pull(delito)


# serie temporal

temporal_bajo_impacto <- datos_filtrados %>%
  filter(
    anio_inicio >= 2016,
    anio_inicio <= 2024,
    categoria_delito == "Delito de bajo impacto",
    delito %in% top10_delitos
  ) %>%
  count(anio_inicio, delito)


# delito principal

delito_principal <- temporal_bajo_impacto %>%
  group_by(delito) %>%
  summarise(
    total = sum(n),
    .groups = "drop"
  ) %>%
  slice_max(
    order_by = total,
    n = 1,
    with_ties = FALSE
  ) %>%
  pull(delito)

# etiquetas

etiquetas_finales <- temporal_bajo_impacto %>%
  filter(anio_inicio == 2024) %>%
  arrange(desc(n)) %>%
  mutate(
    posicion_etiqueta = seq(
      from = max(n),
      to = min(n),
      length.out = n()
    )
  )


# gr醘ico

grafico_temporal_bajo_impacto <- ggplot() +

  # l韓eas secundarias

  geom_line(
    data = temporal_bajo_impacto %>%
      filter(delito != delito_principal),
    aes(
      x = anio_inicio,
      y = n,
      group = delito
    ),
    color = "#9E9E9E",
    linewidth = 0.8,
    alpha = 0.8
  ) +

  geom_point(
    data = temporal_bajo_impacto %>%
      filter(delito != delito_principal),
    aes(
      x = anio_inicio,
      y = n,
      group = delito
    ),
    color = "#9E9E9E",
    size = 2.2,
    alpha = 0.85
  ) +

  # l韓ea principal

  geom_line(
    data = temporal_bajo_impacto %>%
      filter(delito == delito_principal),
    aes(
      x = anio_inicio,
      y = n,
      group = delito
    ),
    color = "#2C5F7C",
    linewidth = 1.8
  ) +

  geom_point(
    data = temporal_bajo_impacto %>%
      filter(delito == delito_principal),
    aes(
      x = anio_inicio,
      y = n
    ),
    color = "#2C5F7C",
    size = 3.5
  ) +

  # conectores secundarios

  geom_segment(
    data = etiquetas_finales %>%
      filter(delito != delito_principal),
    aes(
      x = 2024,
      xend = 2024.8,
      y = n,
      yend = posicion_etiqueta
    ),
    color = "#B0B0B0",
    linewidth = 0.35
  ) +

  # conector principal

  geom_segment(
    data = etiquetas_finales %>%
      filter(delito == delito_principal),
    aes(
      x = 2024,
      xend = 2024.8,
      y = n,
      yend = posicion_etiqueta
    ),
    color = "#2C5F7C",
    linewidth = 0.6
  ) +

  # etiquetas secundarias

  geom_text(
    data = etiquetas_finales %>%
      filter(delito != delito_principal),
    aes(
      x = 2024.9,
      y = posicion_etiqueta,
      label = delito
    ),
    color = "#555555",
    hjust = 0,
    size = 3.8
  ) +

  # etiqueta principal

  geom_text(
    data = etiquetas_finales %>%
      filter(delito == delito_principal),
    aes(
      x = 2024.9,
      y = posicion_etiqueta,
      label = delito
    ),
    color = "#2C5F7C",
    fontface = "bold",
    hjust = 0,
    size = 4.1
  ) +

  # eje x

  scale_x_continuous(
    breaks = 2016:2024,
    limits = c(2016, 2028)
  ) +

  # eje y

  scale_y_continuous(
    labels = scales::label_comma(),
    expand = expansion(
      mult = c(0.03, 0.08)
    )
  ) +

  # t韙ulos

  labs(
    title = "Evoluci髇 de los principales delitos de bajo impacto",
    subtitle = paste0(
      "Ciudad de M閤ico | 10 delitos con mayor n鷐ero de carpetas, 2016-2024 | ",
      "Delito destacado: ",
      delito_principal
    ),
    x = "A駉 de inicio",
    y = "N鷐ero de carpetas de investigaci髇",
    caption = "Fuente: Datos Abiertos de la Ciudad de M閤ico - FGJ"
  ) +

  # tema

  theme_minimal(base_size = 14) +

  theme(
    plot.title = element_text(
      size = 18,
      face = "bold"
    ),

    plot.subtitle = element_text(
      size = 12,
      color = "#666666",
      margin = margin(b = 15)
    ),

    axis.text.x = element_text(
      size = 11
    ),

    axis.text.y = element_text(
      size = 10,
      color = "#555555"
    ),

    axis.title = element_text(
      size = 11
    ),

    legend.position = "none",

    panel.grid.major.y = element_line(
      color = "#E5E5E5",
      linewidth = 0.4
    ),

    panel.grid.major.x = element_blank(),

    panel.grid.minor = element_blank(),

    plot.caption = element_text(
      size = 9,
      color = "#777777",
      hjust = 0,
      margin = margin(t = 15)
    ),

    plot.margin = margin(
      20,
      80,
      20,
      20
    )
  )


windows(width = 20,height = 10)
print(grafico_temporal_bajo_impacto)

```









