---
title: "Proyecto carpetas investigacion FGJ"
author: "Pablo Nopala Abrin"
date: "2026-09-09"
output: html_document
---

```{r setup, include=FALSE}
knitr::opts_chunk$set(echo = TRUE)
```
# CARPETAS DE INVESTIGACIÓN - FGJ CDMX
# Acumulado 2016-2024

# Instalar paquetes
```{r setup, include=FALSE, eval=FALSE}
install.packages("httr")
install.packages("jsonlite")
install.packages("tidyverse")
```

# Cargar paquetes
```{r}
library(httr)
library(jsonlite)
library(tidyverse)
library(hms)
```


#  Conectar con la API de Datos Abiertos de CDMX
```{r}
url_conjunto <- paste0(
  "https://datos.cdmx.gob.mx/api/3/action/package_show?id=",
  "carpetas-de-investigacion-fgj-de-la-ciudad-de-mexico"
)

respuesta <- httr::GET(url_conjunto)

```


# Verificar que la conexión haya sido exitosa

```{r}
httr::stop_for_status(respuesta)
```

# Convertir la respuesta de la API a R
```{r}
informacion <- jsonlite::fromJSON(
  httr::content(
    respuesta,
    "text",
    encoding = "UTF-8"
  )
)
```


# Obtener la información de los recursos
```{r}
recursos <- informacion$result$resources
```


# Mostrar los recursos disponibles
```{r}
recursos[, c("name", "format", "id", "url")]
```
# Buscar el recurso Carpetas de Investigacion acumulado 2016-2024

```{r}
recurso_2016_2024 <- recursos[
  grepl(
    "acumulado 2016-2024",
    recursos$name,
    ignore.case = TRUE
  ),
]

# Mostrar el resultado
recurso_2016_2024[, c("name", "format", "id", "url")]
```
# Obtener la URL del CSV
```{r}
url_csv <- recurso_2016_2024$url[1]
```

# Leer datos
```{r}
datos <- readr::read_csv(
  url_csv,
  show_col_types = FALSE
)
```

# Analisis exploratorio
```{r}
glimpse(datos)
summary(datos)
```
#Vemos que existen columnas que necesitan tratamiento
```{r}
names(datos)
str(datos)
```
#Primero nos centraremos en homogeneizar hora_inicio y hora_hecho usando regex, dado que existen valores que no cumplen con el formato HH:MM:SS
```{r}
datos <- datos %>%
  mutate(
    hora_inicio = if_else(
      grepl(
        "^([01][0-9]|2[0-3]):[0-5][0-9]:[0-5][0-9]$",
        hora_inicio
      ),
      hora_inicio,
      NA_character_
    ),
    hora_hecho = if_else(
      grepl(
        "^([01][0-9]|2[0-3]):[0-5][0-9]:[0-5][0-9]$",
        hora_hecho
      ),
      hora_hecho,
      NA_character_
    )
  )

datos <- datos %>%
  mutate(
    hora_inicio = hms::as_hms(hora_inicio),
    hora_hecho = hms::as_hms(hora_hecho)
  )
```

#Ahora homogeneizamos las fechas
```{r}
summary(datos[, c(
  "fecha_inicio",
  "fecha_hecho",
  "anio_inicio",
  "mes_inicio",
  "anio_hecho",
  "mes_hecho"
)])
```
# Se identificó un registro con anio_hecho = 222 y fecha_hecho = NA. Debido a que no existe información suficiente para determinar el año real del hecho, el valor se consideró inválido y se reemplazó por NA.

```{r}
datos %>%
  filter(anio_hecho == 222) %>%
  select(
    fecha_hecho,
    anio_hecho,
    mes_hecho,
    fecha_inicio,
    anio_inicio,
    delito
  ) %>%
  head(30)
```

```{r}
datos <- datos %>%
  mutate(
    anio_hecho = if_else(
      anio_hecho == 222,
      NA,
      anio_hecho
    )
  )
```


#Vamos a inspeccionar los NAs en fecha_inicio
```{r}
datos %>%
  filter(is.na(fecha_inicio)) %>%
  select(
    fecha_inicio,
    anio_inicio,
    mes_inicio,
    fecha_hecho,
    anio_hecho,
    delito,
    categoria_delito
  )
```
#Veamos que a pesar de tener informacion, no se conoce la fecha exacta en la que se abrieron las carpetas respectivas a estos delitos, sin embargo, conocemos el año de inicio, por lo que no eliminaremos estos registros. 

#Ahora analizaremos los NAs en fecha_hecho
```{r}
datos %>%
  filter(is.na(fecha_hecho)) %>%
  select(
    fecha_inicio,
    anio_inicio,
    mes_inicio,
    fecha_hecho,
    anio_hecho,
    delito,
    categoria_delito
  )
```





