---
title: "Proyecto carpetas investigacion FGJ"
author: "Pablo Nopala Abrin"
date: "2026-09-09"
output: html_document
---

```{r setup, include=FALSE}
knitr::opts_chunk$set(echo = TRUE)
```
# CARPETAS DE INVESTIGACIÓN - FGJ CDMX
# Acumulado 2016-2024

# Instalar paquetes
```{r setup, include=FALSE, eval=FALSE}
install.packages("httr")
install.packages("jsonlite")
install.packages("tidyverse")
```

# Cargar paquetes
```{r}
library(httr)
library(jsonlite)
library(tidyverse)
```


#  Conectar con la API de Datos Abiertos de CDMX
```{r}
url_conjunto <- paste0(
  "https://datos.cdmx.gob.mx/api/3/action/package_show?id=",
  "carpetas-de-investigacion-fgj-de-la-ciudad-de-mexico"
)

respuesta <- httr::GET(url_conjunto)

```


# Verificar que la conexión haya sido exitosa

```{r}
httr::stop_for_status(respuesta)
```

# Convertir la respuesta de la API a R
```{r}
informacion <- jsonlite::fromJSON(
  httr::content(
    respuesta,
    "text",
    encoding = "UTF-8"
  )
)
```


# Obtener la información de los recursos
```{r}
recursos <- informacion$result$resources
```


# Mostrar los recursos disponibles
```{r}
recursos[, c("name", "format", "id", "url")]
```
# Buscar el recurso Carpetas de Investigacion acumulado 2016-2024

```{r}
recurso_2016_2024 <- recursos[
  grepl(
    "acumulado 2016-2024",
    recursos$name,
    ignore.case = TRUE
  ),
]

# Mostrar el resultado
recurso_2016_2024[, c("name", "format", "id", "url")]
```
# Obtener la URL del CSV
```{r}
url_csv <- recurso_2016_2024$url[1]
```

# Leer datos
```{r}
datos <- readr::read_csv(
  url_csv,
  show_col_types = FALSE
)
```



